臺灣彰化地方法院民事判決　　　96年度勞訴字第2號
原　　　告　戊○○
訴訟代理人　尤榮福　律師
被　　　告　統聯汽車客運股份有限公司
法定代理人　乙○○
訴訟代理人　丙○○
　　　　　　甲○○
　　　　　　丁○○
上列當事人間請求給付薪資事件，本院於民國96年7月3日言詞辯
論終結，判決如下：
    主  文
被告應給付原告新臺幣壹佰拾捌萬柒仟壹佰陸拾陸元，及如附
表五所示之利息。
原告其餘之訴駁回。
訴訟費用新臺幣貳萬柒仟肆佰拾元除減縮部分外，由被告負
擔新臺幣壹萬肆仟柒佰壹拾柒元，餘由原告負擔。
本判決原告勝訴部分，於原告以新臺幣肆拾柒萬元供擔保後得假
執行；但被告如以新臺幣壹佰拾捌萬柒仟壹佰陸拾陸元為原告
預供擔保後，得免為假執行。
原告其餘假執行之聲請駁回。
    事實及理由
壹、程序方面：
一因契約涉訟者，如經當事人定有債務履行地，得由該履行地之
  法院管轄，民事訴訟法第12條定有明文。原告主張被告係在彰
  化縣彰化市之營業所即彰化站給付薪資，此為被告所不爭（本
  院卷第111頁反面），故本院就本件應有管轄權。
二訴狀送達後，原告不得將原訴變更或追加他訴，但擴張或減縮
  應受判決事項之聲明者，不在此限，民事訴訟法第255條第1項
  第3款定有明文。原告於起訴狀聲明被告應給付原告新臺幣（
  下同）2,663,632元及自起訴狀繕本送達翌日起至清償日止按
  年息5％計算之利息（本院員勞調字卷第5頁），嗣於本院言詞
  辯論期日中，先位聲明被告應給付原告1,484,600元及自起訴
  狀繕本送達翌日起至清償日止按年息5％計算之利息，備位聲
  明被告應給付原告439,366元及自民國89年7月5日起至清償日
  止按年息5％計算之利息（本院卷第136頁、第139頁正面），
  依前開規定，應予准許。
貳、實體方面：
一原告先位聲明：被告應給付原告1,484,600元及自起訴狀繕本
  送達翌日起至清償日止按年息5％計算之利息，並陳明願供擔
  保請准宣告假執行。備位聲明：被告應給付原告439,366元及
  自89年7月5日起至清償日止按年息5％計算之利息，並陳明願
  供擔保請准宣告假執行。陳述：
  (一)先位部分：原告自82年5月26日起受僱於被告擔任駕駛員，
    自89年1月起至同年6月止受領之工資（包括本俸、技勤本俸
    、伙食費、延長工時加給、例休假加給、ISO安全獎金、清
    潔獎金、清潔代金）如附表1所示，扣除89年3月至6月受領
    之ISO安全獎金12,000元後，平均工資為每月53,800元。詎
    被告於89年間片面修改工作規則，規定駕駛員駕車時速逾
    100公里者記大過，當年度累計滿3大過即予解僱，原告因此
    於89年7月4日遭被告違法解僱（當月工資2,862元已受領）
    ，原告仍於次日前往上班，卻經被告所屬調度人員告知已無
    班次。惟被告訂定之行車記錄器管理辦法未列於工作規則內
    ，且未經公告，原告不知悉，且車上所裝蜂鳴器至時速100
    公里時始動作，被告解僱原告，不符「解僱最後手段性原則
    」及「比例原則」；縱認原告確有違反工作規則情節重大情
    事，被告解僱已逾除斥期間；況原告於89年4月25日曾獲嘉
    獎1次，顯見被告無終止勞動契約之意願，是兩造間之勞動
    契約仍然存在，原告得請求被告給付工資。被告既已為時效
    抗辯，則原告仍得請求未罹於5年消滅時效部分之工資，包
    括95年11月13日本件起訴日前5年內計60個月，與95年11月
    13日起至96年6月12日止計7個月，共67個月薪資（96年6月
    13以後發生之薪資暫保留請求），扣除原告遭被告違法解僱
    後，另受僱於訴外人所得工資，被告尚有工資1,484,600元
    未付。為此本於勞動契約之法律關係請求被告如數給付並加
    計利息。
  (二)備位部分：如兩造間之勞動契約已自89年7月5日起因被告終
    止而不存在，則因被告終止勞動契約不符無庸給付資遣費之
    情形，原告得請求預告期間工資53,800元及資遣費385,566
    元，合計439,366元。為此本於勞動契約之法律關係請求被
    告如數給付並加計利息。
二被告聲明：駁回原告之訴及假執行之聲請，如受不利判決，願
  供擔保請准宣告免假執行。陳述：兩造曾於82年5月26日訂立
  勞動契約書，其第3條約定「乙方（指原告）於擔任前項職務
  從事工作時，應聽從甲方（指被告）之指示，依據公司所訂管
  理辦法及服務有關規章，接受甲方之管理考核」，第9條約定
  「本契約未規定之事項均依甲方所制定之工作規則及有關規章
  決定之」，另被告制定並經報請主管機關准予備查之工作規則
  第17條第18款規定「員工有左列情事之一者，本公司得不經預
  告終止契約：十八在同一年內累計大過3次未依規定抵銷者」、
  第52條規定「同年度功過得與抵銷之，並採三三累進制，嘉獎
  與申誡，記功與記過，大功與大過視為同等功過」，而原告於
  89年間獎懲記錄如附表2所示，其因違規超速、碼錶舞弊、行
  車肇事，記過9次、大過1次，並因車容整潔，嘉獎1次，功過
  相抵後，記大過累進已逾3次，且未經原告申訴，經被告之人
  事單位簽報，於89年6月27日由負有解僱權責之總經理發布命
  令，於30日之除斥期間內，不經預告自89年7月4日起終止勞動
  契約。經內政部警政署統計，超速乃肇事主因，原告身為駕駛
  員，自不得超速，以盡其注意行車安全之主要義務，被告上開
  規定應屬合理，亦無違法；又被告員工眾多，相關懲處需層層
  報備，則終止勞動契約之除斥期間，自應依負有解僱權責之總
  經理知悉時起算，不應自原告懲處時起算。原告經被告解僱後
  ，已於90年間受僱於附表3所示訴外人，應視為兩造間之勞動
  契約業已終止，原告既謂被告將其違法解僱，卻未提出勞務，
  被告自無受領遲延情事，不必給付工資，又原告本得於30日之
  除斥期間內不經預告終止勞動契約，卻於事隔6年後始主張違
  法解僱，請求工資，有違誠信原則。縱認原告有工資請求權，
  然其主張之平均工資不實，除每日之本俸406.5元外，其餘均
  為恩惠性給與，不得列入，是原告僅得依此計算每月平均工資
  ，就尚未罹於時效部分請求給付，並扣除受僱於訴外人所取得
  之利益。
三兩造不爭執之事實：
  (一)原告自82年5月26日起受僱於被告擔任駕駛員，自89年1月起
    至同年6月止受領之工資如附表1所示。
  (二)原告於89年間之獎懲記錄如附表2所示，被告於89年7月4日
    以其當年度滿3大過予以解僱。
  (三)原告經被告解僱後，受僱於訴外人及其工資如附表3所示。
四本院之判斷：
  (一)先位部分：
    1.原告主張其自82年5月26日起受僱於被告擔任駕駛員，自
      89年1月起至同年6月止受領之工資如附表1所示，又原告
      於89年間之獎懲記錄如附表2所示，被告於89年7月4日以
      其當年度滿3大過予以解僱，另原告經被告解僱後，受僱
      於訴外人及其工資如附表3所示之事實，業據原告提出薪
      資明細表為證（本院員勞調字卷第8至13頁），並由本院
      依被告之聲請，向訴外人國光汽車客運股份有限公司（下
      稱國光公司）、財政部臺灣省中區國稅局彰化縣分局、勞
      工保險局調取薪資所得與勞工保險被保險人投保資料（本
      院卷第19 至20、25至26、28至29、47至51頁），提示兩
      造辯論，且為被告所不爭（本院卷第33、83頁），堪信為
      真。原告主張被告非法解僱，兩造勞動契約仍然存在，原
      告得請求給付尚未罹於時效部分之工資，如勞動契約已因
      被告終止而不存在，原告得請求預告期間工資及資遣費；
      被告則以勞動契約業已合法終止，無庸給付工資，或給付
      預告期間工資、資遣費，如原告得請求給付工資，亦應扣
      除原告轉向訴外人服勞務所取得之利益置辯。是先位部分
      主要爭點在於：(1)被告解僱原告，是否合法。(2)如被告解
      僱不合法，原告得請求之工資若干。
    2.勞工違反勞動契約或工作規則，情節重大者，雇主得不經
      預告終止契約，並應自知悉其情形之日起，30日內為之，
      勞動基準法第12條第1項第4款、第2項定有明文。所謂「
      知悉其情形」，係指客觀上勞工已確定違反勞動契約或工
      作規則情節重大者之情形而言。被告辯稱依兩造所訂勞動
      契約書第3條、第9條約定，及依其制定並經報請主管機關
      准予備查之工作規則第17條第18款、第52條規定，原告於
      89年間如附表2所示獎懲記錄，功過相抵後，記大過累進
      已逾3次，且未經原告申訴，經被告之人事單位簽報，於
      89年6月27日由負有解僱權責之總經理發布命令，不經預
      告自89年7月4日起終止勞動契約一節，雖據其提出形式上
      為原告不爭之勞動契約書、員工工作規則、獎懲記錄、人
      事簽辦單為證（本院卷第12至14、77、85至100頁），惟
      依該獎懲記錄所示，原告因違規超速、碼錶舞弊、行車肇
      事，先後於89年1月17日起至89年4月21日止共計過9次、
      記大過1次，並因車容整潔，於89年4月25日嘉獎1次，則
      依員工工作規則第52條，採三三累進制，原告於89年4月
      21日已累計記滿3次大過，並由被告登載於獎懲記錄上，
      足見被告客觀上就原告違反勞動契約或工作規則情節重大
      者之情形業已確定知悉，依勞動基準法上開規定，應自知
      悉其情形之日起，於30日內終止勞動契約，換言之，該終
      止勞動契約之30日除斥期間，當自89年4月21日起算。詎
      被告竟逾越除斥期間，遲至89年6月27日始發布命令，不
      經預告自89年7月4日起終止勞動契約，於法自有未合，尚
      不能因其辯稱員工眾多，需層層報備至總經理云云，而謂
      得不遵守除斥期間之規定。是原告主張被告違法解僱，應
      屬可採，被告辯稱勞動契約已因終止而不存在云云，尚不
      足取。
    3.行使權利，履行義務，應依誠實及信用方法，民法第148
      條第2項定有明文。僱用人受領勞務遲延者，受僱人無補
      服勞務之義務，仍得請求報酬，但受僱人因不服勞務所減
      省之費用，或轉向他處服勞務所取得，或故意怠於取得之
      利益，僱用人得由報酬額內扣除之，同法第487條亦有規
      定。又依勞動基準法第14條第1項第6款、第4項、第17 條
      規定，勞工以雇主違反勞動契約或勞工法令，致有損害勞
      工權益之虞，不經預告終止契約者，得請求雇主發給資遣
      費。而勞工遭雇主違法解僱時，勞工固非不得依勞動基準
      法上開規定主張權利，以資對抗雇主違法解僱之行為，惟
      並不排除勞工主張勞動契約仍然存在並請求給付工資之權
      利，勞工自仍得考量其利害得失，就上開權利擇一行使，
      況勞工怠於行使其工資請求權時，雇主亦得為時效抗辯，
      自不得因勞工於多年後始請求給付違法解僱後所生工資，
      遂謂其行使工資請求權，有違誠實信用原則。被告違法解
      僱在先，原告未向被告行使終止權，而請求給付工資，依
      上說明，尚難謂其行使權利，未依誠實及信用方法；又被
      告違法解僱原告時，已含有拒絕受領原告將來繼續提出之
      勞務之意，而原告遭違法解僱前，主觀上並無任意去職之
      意，客觀上亦繼續提供勞務，則被告拒絕受領後，自應負
      受領遲延之責，原告無須催告被告受領勞務，且被告於受
      領遲延後，須再表示受領之意，或為受領給付作必要之協
      力，催告原告給付時，其受領遲延之狀態始得認為終了，
      在此之前，原告無須補服勞務，自得請求報酬，實不應苛
      求原告於遭違法解僱後，仍須按日前往上班地點並遭拒絕
      ，始得認為原告已盡其繼續給付勞務之義務。被告辯稱原
      告經被告解僱後，已另受僱於訴外人，應視為兩造間之勞
      動契約業已終止，及原告請求給付工資違反誠實信用原則
      云云，自非可取。
    4.工資，謂勞工因工作而獲得之報酬，包括工資、薪金及按
      計時、計日、計月、計件以現金或實物等方式給付之獎金
      、津貼及其他任何名義之經常性給與均屬之；平均工資，
      謂計算事由發生之當日前6個月內所得工資總額除以該期
      間之總日數所得之金額，勞動基準法第2條第3款、第4款
      定有明文。被告於89年7月4日終止勞動契約，既係違法，
      而不生效力，則兩造間之勞動契約依然存在，原告仍得請
      求被告未付之工資。依附表1所示，原告自89年1月起至同
      年6月止受領之工資，包括本俸、夜宿加給、差旅費、延
      長工時加給、例休假加給、ISO安全獎金、發（扣）款，
      而原告提出之駕員薪資核算方法及被告提出之駕駛員薪給
      辦法（本院卷第116、160頁），兩造雖互相否認得作為平
      均工資計算基準（本院卷第139頁反面、第143頁正面），
      惟依附表5所示，兩者實質上並無不同，除ISO安全獎金部
      分，原告已自承不應列入平均工資計算標準，及兩造各自
      所提前開文書中，俱無「發（扣）款」項目，且原告未舉
      證證明「發（扣）款」為因工作而獲得之報酬，並屬經常
      性給與外，餘均難認係恩惠性給與，而為工資之一部分。
      是原告自89年1月起至同年6月止受領之工資352,394元，
      扣除89年3月至6月受領之ISO安全獎金12,000元，及89年5
      月受領之發（扣）款710元後，為339,684元，每月平均工
      資為每月56,614元（元以下四捨五入），原告主張53,800
      元，自無不可。又本件係於95年11月13日繫屬本院（本院
      員勞調字卷第4頁），且原告就被告為時效抗辯部分業經
      減縮，則原告就95年11月12日起回溯5年內，即90年11月
      13日起至95年11月12日止共60個月之工資，及自95年11月
      13日起至96年6月12日止共7個月之工資，合計3,604,600
      元，扣除附表3所示，原告自95年11月12日起回溯5年內及
      自95年11月13日起至96年6月12日止共7個月在訴外人公司
      任職所得之工資2,217,434元，為1,387,166元，被告自應
      給付，原告此部分請求，為有理由，逾此部分，應予駁回
      。又原告請求之利息，聲明自起訴狀繕本送達翌日即95年
      11月24日起至清償日止按年息5％計算，惟依前開薪資明
      細表所示，原告均係於提出勞務之次月，按月受領工資，
      則95年10月份以前之工資，其利息自95年11月24日起算，
      應屬有據；至於95年11月起之工資，扣除原告在訴外人公
      司任職所得後，其利息應依序自96年12月1日按月分別起
      算如附表6所示，不得自95年11月24日起算，是原告就附
      表6所示之利息請求為有理由，應予准許，逾此部分為無
      理由，應予駁回。
  (二)備位部分：原告先位部分，既經本院認定被告係違法解僱原
    告，且勞動契約依然存在，原告之一部請求有理由，自無庸
    再就備位部分即請求預告期間工資及資遣費部分予以判斷。
  (三)綜上所述，被告於89年7月4日終止勞動契約，並不合法，兩
    造之勞動契約仍然存在，從而原告依據勞動契約之法律關係
    ，請求被告給付工資1,387,166元及如附表6所示之利息，為
    有理由，應予准許，逾此部分為無理由，應予駁回。兩造均
    陳明願供擔保以代釋明，聲請宣告假執行及免為假執行，關
    於原告勝訴部分，經核均無不合，爰各酌定相當之擔保金額
    ，併准許之；至原告敗訴部分，其假執行之聲請，已失所附
    麗，應予駁回。
  (四)本件判決事證已臻明確，兩造其餘主張及舉證，核與判決結
    果無影響，不另論述。
據上論結，本件原告之訴為一部有理由，一部無理由，依民事訴
訟法第79條、第390條第2項、第392條第2項，判決如主文。
中　　華　　民　　國　　96　　年　　7 　　月　　17　　日
                        民事第二庭  法  官   廖政勝
以上正本係照原本作成。
如對本判決上訴須於判決送達後20日內向本院提出上訴狀。
中    華    民    國    96    年    7     月    18    日
                                    書記官   魏淑美
附表一：薪資明細表
┌────┬────┬────┬────┬──────┬─────┬──────┬─────┬────┬────┐
│月份    │本俸    │夜宿加給│差旅費  │延長工時加給│例休假加給│ISO安全獎金 │發（扣）款│出勤天數│應發合計│
├────┼────┼────┼────┼──────┼─────┼──────┼─────┼────┼────┤
│89年1月 │12,602元│     0元│11,200元│    32,870元│   4,400元│         0元│       0元│    27天│61,072元│
├────┼────┼────┼────┼──────┼─────┼──────┼─────┼────┼────┤
│89年2月 │11,789元│     0元│10,560元│    32,110元│   7,569元│         0元│       0元│    25天│62,028元│
├────┼────┼────┼────┼──────┼─────┼──────┼─────┼────┼────┤
│89年3月 │12,602元│     0元│11,200元│    32,680元│       0元│     3,000元│       0元│    25天│59,482元│
├────┼────┼────┼────┼──────┼─────┼──────┼─────┼────┼────┤
│89年4月 │12,195元│     0元│10,500元│    30,713元│   2,861元│     3,000元│       0元│    25天│59,269元│
├────┼────┼────┼────┼──────┼─────┼──────┼─────┼────┼────┤
│89年5月 │12,602元│   200元│10,240元│    29,352元│       0元│     3,000元│     710元│    26天│56,104元│
├────┼────┼────┼────┼──────┼─────┼──────┼─────┼────┼────┤
│89年6月 │11,789元│     0元│10,250元│    29,400元│       0元│     3,000元│       0元│    24天│54,439元│
├────┴────┴────┴────┴──────┴─────┴──────┴─────┴────┴────┤
│合計：352,394元                                                                                               │
└───────────────────────────────────────────────────────┘
附表二：獎懲紀錄
┌──────┬──────────┬────┐
│日期        │獎懲條列內容        │獎懲結果│
├──────┼──────────┼────┤
│89年1月17日 │89年1月3日違規超速  │記過1次 │
├──────┼──────────┼────┤
│89年1月21日 │89年1月10日違規超速 │記過1次 │
├──────┼──────────┼────┤
│89年1月28日 │89年1月14日違規超速 │記過1次 │
├──────┼──────────┼────┤
│89年1月28日 │89年1月17日違規超速 │記過1次 │
├──────┼──────────┼────┤
│89年1月31日 │89年1月21日違規超速 │記過1次 │
├──────┼──────────┼────┤
│89年2月2日  │89年1月23日碼錶舞弊 │大過1次 │
├──────┼──────────┼────┤
│89年2月8日  │89年1月27日違規超速 │記過1次 │
├──────┼──────────┼────┤
│89年4月21日 │89年4月10日違規超速 │記過1次 │
├──────┼──────────┼────┤
│89年2月14日 │88年11月14日行車肇事│記過2次 │
├──────┼──────────┼────┤
│89年4月25日 │89年4月17日車容整潔 │嘉獎1次 │
└──────┴──────────┴────┘
附表三、原告轉向他處服勞務所取得金額
┌───────┬────┬────────┬──────────┐
│日期          │僱用人  │給付金額        │計算式              │
├───────┼────┼────────┼──────────┤
│90年11月13日起│上達通運│10,853元        │1.自90年6月8日起至90│
│至90年11月23日│有限公司│                │年11月23日止，共169 │
│              │        │                │日，所得166,738元。 │
│              │        │                │2.自90年11月13日起至│
│              │        │                │90年11月23日止，共11│
│              │        │                │日，按比例計算所得，│
│              │        │                │為166,738X11/169＝  │
│              │        │                │10,853元）          │
├───────┼────┼────────┼──────────┤
│91年1月21日至 │阿羅哈客│247,428元       │                    │
│91年12月9日   │運股份有│                │                    │
│              │限公司  │                │                    │
├───────┼────┼────────┼──────────┤
│92年2月17日至 │國光汽車│1,743,153元     │                    │
│95年12月31日  │客運股份│                │                    │
│              │有限公司│                │                    │
├───────┼────┼────────┼──────────┤
│96年1月1日至96│同上    │216,000元       │原告自承每月40,000元│
│年6月12日     │        │                │，40,000X（5+12/30）│
│              │        │                │＝216,000元         │
├───────┴────┼────────┼──────────┤
│                        │合計2,217,434元 │                    │
└────────────┴────────┴──────────┘
附表四：原告提出之駕員薪資核算方法及被告提出之駕駛員薪給
        辦法條文對照
┌───────────────┬──────────────────┐
│原告                          │被告                                │
├───────────────┼──────────────────┤
│本俸：日薪406.5×出車天數+各項│本俸：每日勤怠正常者核給406.5元     │
│假期應付金額×假期天數        │                                    │
├───────────────┼──────────────────┤
│夜宿：夜宿天數×200（憑單上必 │夜宿加給：班次間隔需在對方場站夜宿者│
│須蓋有夜宿章）                │給予之，以次計算，每次200元         │
├───────────────┼──────────────────┤
│伙食差旅費：依各路線旅費標準乘│差旅費：依各線路之不同且依規完成該趟│
│以趟次                        │次者給予之。                        │
├───────────────┼──────────────────┤
│延長工時加給：以延長工時基數為│延長工時加給：依時段路況不同，給予加│
│基礎計算                      │給點數                              │
├───────────────┼──────────────────┤
│例休假加給：【（出車天數×平均│例休假加給：依勞基法公告之應休假天數│
│日薪+延長工時加給）÷當月天數 │，如有因勤務需要排定出車，未能於當月│
│】×【（出車天數+應休天數+特殊│休完者，發予例休假加給，該每日加給依│
│假天數）－當月天數】          │當月「本俸」加「延長工時加給」兩項金│
│                              │額除以該月日曆天數得之              │
├───────────────┼──────────────────┤
│安全獎金：3000元              │ISO安全服務獎金：當月總點數達490.01 │
│                              │點（含），且安全服務良好者，加發3000│
│                              │元獎金                              │
└───────────────┴──────────────────┘
附表五：利息計算表（均依各欄所列工資金額，自利息起算日起
至清償日止按年息5％計算）
┌─────────────┬──────────────┬──────┐
│工資發生日                │工資                        │利息起算日  │
├─────────────┼──────────────┼──────┤
│90年11月13日至95年10月31日│1,387,166元（原告得請求之工 │95年11月24日│
│                          │資總額）－101,371元（原告自 │            │
│                          │95年11月1日起至96年6月12日止│            │
│                          │得請求之工資總額）=1,285,795│            │
│                          │元                          │            │
├─────────────┼──────────────┼──────┤
│95年11月1日至95年11月30日 │53,800元－42,902元（原告在他│95年12月1日 │
│                          │處服勞務所取得金額，下同）= │            │
│                          │10,898元                    │            │
├─────────────┼──────────────┼──────┤
│95年12月1日至95年12月31日 │53,800元－37,387元=16,413元 │96年1月1日  │
├─────────────┼──────────────┼──────┤
│96年1月1日至96年1月31日   │53,800元－40,000元=13,800元 │96年2月1日  │
├─────────────┼──────────────┼──────┤
│96年2月1日至96年2月28日   │53,800元－40,000元=13,800元 │96年3月1日  │
├─────────────┼──────────────┼──────┤
│96年3月1日至96年3月31日   │53,800元－40,000元=13,800元 │96年4月1日  │
├─────────────┼──────────────┼──────┤
│96年4月1日至96年4月30日   │53,800元－40,000元=13,800元 │96年5月1日  │
├─────────────┼──────────────┼──────┤
│96年5月1日至96年5月31日   │53,800元－40,000元=13,800元 │96年6月1日  │
├─────────────┼──────────────┼──────┤
│96年6月1日至96年6月12日   │（53,800元－40,000元）×11÷│96年7月1日  │
│                          │30 =5,060元                 │            │
├─────────────┼──────────────┼──────┤
│                          │合計：1,387,166元           │            │
└─────────────┴──────────────┴──────┘
